【裁判字號】    99,台上,854
【裁判日期】    990513
【裁判案由】    請求確認所有權
【裁判全文】
最高法院民事判決              九十九年度台上字第八五四號
上  訴  人  甲○○○
訴訟代理人  吳 誠 修律師
上  訴  人  幸林建設股份有限公司
法定代理人  乙 ○ ○
訴訟代理人  莫 詒 文律師
            林 慧 音律師
            陳 志 誠律師
上列當事人間請求確認所有權事件，兩造對於中華民國九十九年
一月二十九日台灣高等法院第二審更審判決（九十八年度重上更
(一)字第九二號），各自提起上訴，本院判決如下：
    主  文
原判決廢棄，發回台灣高等法院。
    理  由
本件上訴人甲○○○主張：伊係坐落台北市○○區○○段二小段
（下均同小段）六百零一地號、六百零三地號土地（下合稱系爭
土地）所有人，系爭土地上如第一審判決附圖所示車庫二至車庫
九之車庫（預留孔，下稱系爭車庫），面積共計三百零二點一一
平方公尺（六百零一地號上車庫預留孔面積一百四十七點九六平
方公尺，六百零三地號上車庫預留孔面積一百五十四點一五平方
公尺，合計為三百零二點一一平方公尺），並非已完成之定著物
，故依附合之法則，成為系爭土地之重要成分為伊所有；伊復為
系爭車庫之原始出資人及起造人而為所有人。對造上訴人幸林建
設股份有限公司（下稱幸林公司）並非系爭車庫之出資建築人，
亦無從繼受取得任何權利，故不得主張就系爭車庫有所有權，爰
先位求為確認系爭車庫為伊所有；備位求為確認系爭車庫非幸林
公司所有之判決（未繫屬本院部分，不另贅述）。
上訴人幸林公司則以：系爭車庫乃伊出資自原始出資建築人即嘉
華別墅協建委員會受讓取得權利，甲○○○僅為系爭車庫建造執
照上記載之名義上起造人，並非原始出資人，不得主張所有權；
系爭車庫已具備繼續的附著於系爭土地而達一定經濟上之目的而
為定著物，屬獨立之不動產，非附合而成為土地之成分，故甲○
○○亦不得主張其為土地所有人，即當然就系爭車庫有所有權等
語，資為抗辯。
原審維持第一審所為甲○○○先位訴訟敗訴、幸林公司備位訴訟
敗訴之判決，分別駁回兩造各自之上訴，無非以：甲○○○為系
爭土地所有人，系爭車庫乃興建於上開土地之上，且尚未為土地
法上建築改良物或其他不動產權利之登記等情，為兩造所不爭，
亦經勘驗屬實。甲○○○雖主張系爭車庫並非獨立之定著物，而
係系爭土地之重要成分，應為其所有，及其為系爭車庫之原始出
資人及起造人，取得系爭車庫所有權云云，然為幸林公司所否認
。兩造情詞各執。查：系爭車庫之興建本即供作停放車輛之功能
，而系爭車庫之現狀乃已完成有頂蓋且四周除留出入口外均建有
結構完整之鋼筋水泥牆面，顯足以遮風避雨，在客觀上已堪供作
停放車輛使用，已經勘驗明確，堪認具有獨立之（停放車輛）經
濟效用，應認符合民法第六十六條第一項規定之定著物，而非土
地之重要成分。其次以所有之意思興建房屋，即為原始建築人而
取得該房屋之所有權，其取得所有權非以登記為要件，至究以何
人名義請領建造執照，在所不問。系爭車庫雖係定著物，但尚未
為土地法上建築改良物或其他不動產權利之登記，則關於其所有
權之誰屬，應由出資建築之人，於建築完成時，取得車庫之所有
權。查系爭車庫係由嘉華別墅協建委員會委由勇洲營造廠施工完
成，業經證人陳昭德建築師在第一審到場證述：最初係福星建設
公司要興建嘉華別墅群預售屋，後來無法興建，承購戶組織嘉華
別墅協建委員會繼續興建，委由勇洲營造廠施工完成現場車庫，
但嘉華別墅協建委員會積欠新台幣（下同）二、三千萬元工程款
無法支付，就將與地主合建之權利轉讓予幸林建設（按即幸林公
司）與同發建設（按即同發建設股份有限公司，下稱同發公司）
，至於地主僅出具土地使用同意書而已，並未實際出資興建云云
，堪認系爭車庫之原始出資人並未包括地主甲○○○，地主僅出
具土地使用同意書而已。甲○○○復未能提出其與嘉華別墅協建
委員會訂定之合建契約或其他證據資料，以資證明合建契約有關
於地主即為原始出資人或甲○○○如何出資之約定之事實，則其
主張其為原始出資建築人，得取得系爭車庫所有權云云，自難信
取。又其援引之七四使字第○○五○號雜項使用執照並無關於系
爭車庫之記載，不能以執照列載甲○○○為起造人之一，即認定
甲○○○為系爭車庫之原始出資人；況使用執照僅為行政機關管
理建築之方法，並非取得所有權之法定證據。其次當事人之一方
將其因契約所生之權利義務，概括的讓與第三人承受者，係屬契
約承擔，與單純的債權讓與不同，非經他方之承認，對他方不生
效力。幸林公司雖辯稱：伊自嘉華別墅協建委員會受讓取得系爭
車庫所有權云云。然查幸林公司亦非系爭車庫之原始出資興建人
，而係經與嘉華別墅協建委員會代表范修泉所訂定之協議書，始
受讓取得就未辦理第一次所有權登記之系爭車庫之事實上處分權
，有同發公司與嘉華別墅協建委員會間協議書、同發公司與幸林
公司間協議書、以及幸林公司、同發公司、嘉華別墅協建委員會
之交割協議書代收代付款證明、嘉華別墅協建委員會出具之收據
足據。綜合上開協議書約定之內容，乃包括相關土地所有權之過
戶及嘉華別墅協建委員會與地主間之一切權利之移轉，故其協議
內容並非單純為系爭車庫權利之轉讓而已，應認其協議性質係就
嘉華別墅協建委員會與地主合建契約權利義務之承擔約定，從而
幸林公司與嘉華別墅協建委員會間之契約權利義務承擔協議，自
應得合建契約他方當事人即甲○○○之承認，否則不得對抗之。
茲甲○○○已明白表示不承認彼等間契約權利義務之承擔協議，
則幸林公司自不得依其與嘉華別墅協建委員會之契約承擔協議，
對甲○○○主張就系爭車庫有所有權等詞，為其判斷之基礎。
按地主提供土地與他人合建，除有特別情事外，無不以取得對價
或利益為目的。地主因合建契約而出具土地使用權同意書，使他
人於取得土地所有權之前，享有無償使用土地以興建之權利，固
應為地主履行合建契約之當然解釋，但終不得率謂地主對該營建
之物即不得主張權利。乃我國民法或其他特別法對於土地所有人
與建商之合建關係，並未定有典型契約予以規範，而係依當事人
契約約定之內容，適用或準用相關典型契約之規定，如買賣、承
攬、互易或其他契約，或逕依當事人之約定，以定其權利義務之
歸屬。查原審僅以證人即建築師陳昭德所為：地主僅出具土地使
用同意書，並未實際出資興建云云之證詞，即認為甲○○○僅出
具土地使用同意書而已，未進一步勾稽其所謂未實際出資之真義
為何？是否以土地之使用或交換以代出資？何以以甲○○○為起
造人之一？其是否有意使甲○○○便於辦理第一次所有權登記取
得系爭車庫等地上物之所有權？即認甲○○○出資興建系爭車庫
之主張為不可採，依上說明，顯悖於社會生活一般經驗法則，於
法自有未合。次按民事訴訟法第四百六十九條第六款所謂判決理
由矛盾，係指其理由前後牴觸，或判決主文與理由不符之情形而
言，有一於此，均足為發回更審之原因（本院五十三年台上字第
三五七一號）。查原審一方面於先位訴訟以甲○○○未能提出證
據證明其出資與嘉華別墅協建委員會合建之契約關係存在，而為
甲○○○不利論斷之張本；復以地主即甲○○○與嘉華別墅協建
委員會合建契約存在為前提，認幸林公司與嘉華別墅協建委員會
間之契約權利義務承擔協議，未得合建契約他方當事人即甲○○
○之承認，並於備位訴訟為不利於幸林公司之論斷，其理由前後
不免矛盾。本件甲○○○與嘉華別墅協建委員會間合建事實如何
，既尚屬未明，本院無從為法律上之判斷。甲○○○對先位訴訟
其敗訴判決聲明上訴，指摘原判決該部分為不當，聲明廢棄，非
無理由。末查當事人提起預備合併之訴，係以先位訴訟無理由為
停止條件，請求法院就備位之訴為裁判，故法院應就先位之訴先
為審判，必待先位之訴無理由時，始得就備位之訴為裁判。本件
甲○○○對先位訴訟其受敗訴判決部分上訴，既應予廢棄發回，
則該備位訴訟部分自應一併廢棄發回，幸林公司對備位訴訟其受
敗訴判決部分上訴，亦非無理由。末查系爭車庫未包括無頂蓋車
庫預留孔部分，既為原審所認定，其面積自不包括該部分之面積
二十二點九六平方公尺；且原判決就系爭車庫在六百零一地號、
六百零三地號土地上之面積與第一審判決附圖（複丈成果圖）不
符，其情究竟如何？自應調查清楚。案經發回，併予指明。
據上論結，本件兩造上訴均為有理由。依民事訴訟法第四百七十
七條第一項、第四百七十八條第二項，判決如主文。
中    華    民    國  九十九  年    五    月   十三   日
                      最高法院民事第七庭
                          審判長法官  劉  福  聲
                                法官  鄭  玉  山
                                法官  黃  義  豐
                                法官  劉  靜  嫻
                                法官  袁  靜  文
本件正本證明與原本無異
                                      書  記  官
中    華    民    國  九十九  年    五    月  二十五  日
                                                       s

司法院資訊處製作；財團法人民間司法改革基金會備份。
